【裁判字號】    99,台上,198
【裁判日期】    990114
【裁判案由】    強盜
【裁判全文】
最高法院刑事判決              九十九年度台上字第一九八號
上  訴  人  台灣高等法院台中分院檢察署檢察官
被      告  甲○○
上列上訴人因被告強盜案件，不服台灣高等法院台中分院中華民
國九十六年十二月六日第二審判決（九十六年度上訴字第二四九
六號，起訴案號：台灣台中地方法院檢察署九十五年度偵字第一
六四二一號），提起上訴，本院判決如下：
    主  文
原判決撤銷，發回台灣高等法院台中分院。
    理  由
本件原判決撤銷第一審之科刑判決，改判論被告甲○○以共同犯
強制罪，處有期徒刑壹年；減為有期徒刑陸月，並諭知如易科罰
金之折算標準。關於被告被訴加重強盜取財及加重強盜得利部分
，經審理結果，則以不能證明被告有各該部分犯罪，敘明因公訴
人認此部分與上開有罪部分具有實質上一罪關係，爰不另為無罪
諭知。被告另被訴傷害告訴人林伯治、乙○○部分（原判決漏載
告訴人丙○○部分），因公訴意旨認與前揭有罪部分，有裁判上
一罪之關係，不另為不受理之諭知。固非無見。
惟按：客觀上為法院認定事實及適用法律基礎之證據，雖已調查
而其內容尚未明瞭者，即與未經調查無異，如遽行判決，仍屬應
於審判期日調查之證據而未予調查。又刑法第三百零二條第一項
之妨害自由罪，係妨害他人自由之概括規定，故行為人具有一定
目的，以非法方法剝奪人之行動自由者，如以使人行無義務之事
，或妨害人行使權利為目的，而其強暴脅迫復已達於剝奪人行動
自由之程度，則應成立刑法第三百零二條第一項之罪，不應再依
同法第三百零四條論處。原判決事實認定被告係告訴人林伯治之
前女友，其以林伯治積欠新台幣（下同）三萬元之債務未還，遂
與綽號「小偉」不詳姓名之成年人（此人身高較矮、皮膚較白、
體型較胖，下稱「小偉」）及另一不詳姓名之成年人（此人身高
較高、皮膚較黑、體型較瘦，下稱「甲男」）（以上二人，下稱
「小偉」等二人），共同基於以強暴使人行無義務之事之犯意聯
絡，於民國九十五年三月八日十九時十分許，前往林伯治位於台
中市○○路住處樓下，由被告出面按電鈴向林伯治聲稱：要上樓
拿取之前遺留之物品等語，林伯治開啟樓下之大門後，被告隨即
與「小偉」等二人一同上至林伯治居住之四樓，被告至該址四樓
後，又按林伯治住處之電鈴，由告訴人乙○○（係林伯治之弟）
為被告開啟大門，被告與「小偉」等二人進入屋內，乙○○認無
關己事即返回房間內，告訴人丙○○（係林伯治之友人）原於客
廳中觀看電視，「小偉」先將一把黑色短槍（未據扣案，又無證
據證明係屬槍砲彈藥刀械管制條例所列管之槍枝）放置於客廳桌
面上，並要丙○○進入房間內，且恫嚇不得報警等語，之後，「
小偉」持該黑色短槍指著林伯治，並稱：林伯治積欠被告借款，
要求還款等詞，林伯治回稱：並無積欠被告任何金錢，無須還錢
等語。「小偉」即動手毆打林伯治，並要林伯治先行返還一萬元
，因林伯治僅有三千元之現金，「小偉」等二人復動手毆打林伯
治，要求林伯治向友人借款還錢，林伯治只得撥打電話給友人蕭
維豪借得七千元，約十分鐘後，蕭維豪將七千元送至林伯治住處
樓下，由「甲男」下樓向蕭維豪取款；嗣後「小偉」等二人認林
伯治返還款項不足而繼續毆打林伯治，並將於房間內之乙○○、
丙○○亦拖至客廳毆打，致丙○○、林伯治受傷（傷害部分已據
告訴人等撤回告訴），以逼令林伯治還款，然林伯治仍無法全數
清償，「小偉」遂以黑色短槍頂著林伯治之頭，要求其簽發本票
，以供擔保尚未清償之債權二萬元之用，並恫稱：若不簽本票會
遭殃等語，惟因該支黑色短槍似發生故障，「小偉」又取出另一
支銀色短槍（未據扣案，亦無證據證明係屬槍砲彈藥刀械管制條
例所列管之槍枝）指著林伯治，林伯治只得按其指示簽發票面金
額分別為三十萬元、六十萬之本票各一紙，以此強暴方式，使林
伯治為無義務之簽發上開二紙本票之事，嗣林伯治將上開二紙本
票交予「小偉」轉交「甲男」，「小偉」等二人及被告始行離去
等情。並於理由說明被告與「小偉」等二人共同以一行為，同時
強制林伯治、乙○○、丙○○（下稱林伯治等三人）行無義務之
事，係一行為觸犯數罪名之想像競合犯，應依刑法第五十五條規
定，以一強制罪處斷，因而論處被告以共同犯刑法第三百零四條
之強制罪刑。然卷查告訴人即證人（下稱證人）林伯治於第一審
證稱：「當天晚上約七點左右，……被告先進來，之後，被告的
兩個朋友就從門外拿槍衝進來，問我說要不要還錢，之後，那個
小的先揍我身體，後來又叫高的那個男子去我弟弟房間將我弟弟
叫出來，小個那個叫我弟弟與丙○○跪在地上，小的就去打我弟
弟與丙○○，後來又轉頭回來問我到底要不要還錢，然後又打我
，……他要我打電話向我朋友借錢，我就打電話打給蕭維豪向他
借七千元，……過了約十分鐘左右，蕭維豪就拿七千元到我家樓
下……，小的那個叫高的男子到樓下拿七千元上來，……後來我
們三個人又被他們兩個毒打，後來小的那個要我簽本票，……簽
完後我們三個又被他們兩個一陣子毒打……」（見第一審卷第五
一、五二頁）；證人丙○○於第一審證稱：「……後來比較白的
那個就跑進房間來找我，問我說剛才瞪他什麼，我說我沒有，後
來他先用槍抵住我的胸膛就將我拉出去客廳，我出去的時候，林
伯治已經跪在地上，那個白的也叫我跪在地上，後來那個白的叫
黑的那個去叫乙○○出來，乙○○出來也跪在地上，白的那個打
我，並叫黑的去打林伯治、乙○○，後來白的那個叫林伯治（簽
）本票，壹張三十萬元、壹張六十萬元，林伯治說沒有這麼多錢
，問說可否不要簽，白的那個說若不還錢，就打我、乙○○來抵
帳，林伯治看到我、乙○○被打，最後就答應簽下本票。簽完本
票之後，黑的那個說沒有我們的事情，叫我、乙○○回到原來的
房間，……又叫我、乙○○再出來，我們三個又一樣跪在地上又
被打……」等詞（見第一審卷第六一頁）。證人乙○○於第一審
證述：「……那個白白胖胖的人就問我說看什麼，就衝過來拿槍
抵著我的頭，叫我不要管事情，後來又要我出去客廳，跪在地上
，一下要叫我進去，一下又叫我出來，總共這樣兩、三次，剛開
始是進去我的房間，後來他們要我、丙○○進去我母親的房間，
叫我們不用管，後來又叫我、丙○○出去……」「（你進進出出
這段期間，林伯治、丙○○在做什麼事情？）被打以及被恐嚇，
白白的那個說要將我哥哥押出去，他們兩個也有跪在地上。」各
等語（見第一審卷第六七、六八頁）。以上所述如果均無訛，林
伯治等三人既均被持槍控制，命跪在地，其等於被毆打後仍無從
離開現場，能否謂其三人之行動自由未受剝奪？縱依原判決認定
被告係向林伯治催討債務，然被告夥同「小偉」等二人以暴力討
債，過程歷時非短，能否謂僅係使林伯治等三人行無義務之事，
所施強暴之非法方法，尚未達於剝奪其等行動自由之程度？俱非
無疑，此攸關被告所觸犯之罪名，自有調查、釐清之必要，原審
未詳加究明，遽行判決，為被告有利之認定，即有調查職責未盡
及判決不備理由之違法。檢察官上訴意旨執以指摘，非無理由，
且按第三審法院應以第二審判決所確認之事實為判決基礎，刑事
訴訟法第三百九十四條第一項前段定有明文。原判決上述之違背
法令，影響於事實之確定，本院無可據以為裁判，應認有撤銷發
回更審之原因。原判決不另為不受理，及不另為無罪諭知部分，
基於審判不可分原則，應一併發回。
據上論結，應依刑事訴訟法第三百九十七條、第四百零一條，判
決如主文。
中    華    民    國  九十九  年    一    月   十四   日
                      最高法院刑事第九庭
                          審判長法官  邵  燕  玲
                                法官  李  伯  道
                                法官  孫  增  同
                                法官  李  英  勇
                                法官  施  俊  堯
      本件正本證明與原本無異
                                      書  記  官
中    華    民    國  九十九  年    一    月   二十   日
                                                      V

司法院資訊處製作；財團法人民間司法改革基金會備份。
